【裁判字號】    98,上易,874
【裁判日期】    981201
【裁判案由】    損害賠償
【裁判全文】
臺灣高等法院民事判決                 98年度上易字第874號
上  訴  人  乙○○
上  訴  人  甲○○
上列當事人間損害賠償事件，兩造對於中華民國98年6月26日臺
灣桃園地方法院98年度訴字第750號第一審判決各自提起上訴，
本院於98年11月17日言詞辯論終結，判決如下：
    主      文
兩造上訴均駁回。
第二審訴訟費用由兩造各自負擔。
    事實及理由
一、上訴人乙○○（下稱乙○○）起訴主張：上訴人甲○○（下
    稱甲○○）明知伊與黃志明間之婚姻狀態仍存續中，竟自民
    國（下同）93年11月起至96年3月間，在台灣地區與黃志明
    相姦多次，並於94年8月23日為黃志明產下一女。嗣伊於96
    年8月28日驚見中國時報刊載甲○○與黃志明之交往經過，
    始知悉甲○○妨害伊家庭之實情。甲○○與伊之配偶之相姦
    行為，足以破壞伊夫妻間共同生活之美滿，且甲○○復將伊
    全家福照片刊載於平面媒體上，並加油添醋，不僅造成伊精
    神上極大的痛苦、身心俱疲，並致伊人格法益遭受徹底踐踏
    ，爰依侵權行為之法則，訴請甲○○給付伊精神慰撫金新臺
    幣（下同）100萬元，及自96年8月28日起至清償日止，按年
    息百分之五計算之利息。原審判命甲○○應給付乙○○60萬
    元，及自98 年3月17日起算之法定遲延利息，並駁回乙○○
    其餘之訴。甲○○就其敗訴部分提起全部上訴，乙○○就其
    敗訴部分，則僅就20萬元及自98年3月17日起算之法定遲延
    利息部分提起上訴（乙○○其餘敗訴部分，已告確定）。乙
    ○○於本院聲明：(一)原判決關於駁回伊下開第二項之訴部分
    廢棄。(二)甲○○應再給付伊20萬元，及自98年3月17日起至
    清償日止，按年息百分之五計算之利息。(三)對造之上訴駁回
    。
二、甲○○則以：伊受乙○○與黃志明夫妻之設計，乙○○先讓
    伊為其處理各項事務，諸如放款之人頭戶、安排車輛送貨等
    ，甚至黃志明喝醉亦製造機會讓伊前往搭載，使伊與黃志明
    有單獨相處之機會，迨伊與黃志明產生感情，並產下一女後
    ，即要求伊應負賠償之責，顯有仙人跳之嫌，伊實際上亦為
    此事件之受害人，且伊除需負擔扶養小孩之費用外，仍需負
    龐大賠償之責，實非合理，故賠償責任應由黃志明全部負擔
    。退步言之，縱認伊應負賠償之責，本事件之發生亦係因乙
    ○○錯誤之態度，致伊誤會乙○○同意伊與黃志明有獨處之
    機會，因而，黃志明亦應負擔四分之二責任，乙○○與伊則
    各負擔四分之一責任，始為合理等語，資為抗辯。並於本院
    聲明：(一)原判決不利於伊之部分廢棄。(二)上開廢棄部分，乙
    ○○在第一審之訴駁回。(三)對造之上訴駁回。
三、乙○○主張：甲○○明知黃志明與伊間之婚姻狀態仍存續中
    ，竟自93年11月起至96年3月間，與黃志明相姦多次，並於
    94年8月23日為黃志明產下一女，而甲○○因而涉有妨害婚
    姻與家庭部分亦經原法院97年度壢簡字第3007號刑事判決判
    處有期徒刑6月，減為有期徒刑3月，如易科罰金，以1,000
    元折算1日，嗣甲○○雖提起上訴，惟於上訴期間復撤回上
    訴而告確定等情，為甲○○所不爭執，並經原審調閱前開刑
    事案卷查明屬實，自堪信為真實。
四、乙○○又主張：甲○○與黃志明之相姦行為，足以破壞伊夫
    妻間共同生活之美滿，且甲○○復將伊全家福照片刊載於平
    面媒體上，並加油添醋，不僅造成伊精神上極大的痛苦，並
    致伊人格法益遭受徹底踐踏，甲○○自應負損害賠償責任等
    語。甲○○雖不否認與黃志明之相姦行為，惟以前開情詞置
    辯。是本件應審究者厥為：乙○○得請求之精神慰撫金，究
    為若干，始為允當？茲論述如下：
  (一)按因故意或過失，不法侵害他人之權利者，負損害賠償責任
    ；故意以背於善良風俗之方法，加損害於他人者亦同；不法
    侵害他人之身體、健康、名譽、自由、信用、隱私、貞操，
    或不法侵害其他人格法益而情節重大者，被害人雖非財產上
    之損害，亦得請求賠償相當之金額；前2項規定，於不法侵
    害他人基於父、母、子、女或配偶關係之身分法益而情節重
    大者，準用之；民法第184條第1項、第195條第1項前段、第
    3項分別定有明文。又民法第184條第1項前段規定，以權利
    之侵害為侵權行為要件之一，故有謂非侵害既存法律體系所
    明認之權利，不構成侵權行為。惟同法條後段規定，故意以
    背於善良風俗之方法加害於他人者，亦同。則侵權行為係指
    違法以及不當加損害於他人之行為而言，至於侵害係何權利
    ，要非所問。而所謂違法以及不當，不僅限於侵害法律明定
    之權利，即違反保護個人法益之法規，或廣泛悖反規律社會
    生活之根本原理的公序良俗者，亦同。通姦之足以破壞夫妻
    間之共同生活而非法之所許，此從公序良俗之觀點可得斷言
    ，不問所侵害係何權利，對於配偶之他方應構成共同侵權行
    為。婚姻係以夫妻之共同生活為其目的，配偶應互相協力保
    持其共同生活之圓滿安全及幸福，而夫妻互守誠實，係為確
    保其共同生活之圓滿安全及幸福之必要條件，故應解為配偶
    因婚姻契約而互負誠實之義務，配偶之一方行為不誠實，破
    壞共同生活之圓滿安全及幸福者，即為違反因婚姻契約之義
    務而侵害他方之權利（最高法院55年台上字第2053號判例意
    旨參照）。從而，婚姻與家庭為社會形成與發展之基礎，受
    憲法制度性保障。婚姻制度植基於人格自由，具有維護人倫
    秩序、男女平等、養育子女等社會性功能，又性行為自由與
    個人之人格有不可分離之關係，固得自主決定是否及與何人
    發生性行為，惟依憲法第22條規定，須於不妨害社會秩序公
    共利益之前提下，始受保障。是性行為之自由，自應受婚姻
    與家庭制度之制約。
  (二)甲○○與黃志明之相姦行為，既已違反婚姻契約之義務而侵
    害乙○○之權利，並係故意以背於善良風俗之方法，破壞乙
    ○○婚姻生活之圓滿安全及幸褔，不法侵害乙○○基於配偶
    關係所享有之身分法益而情節重大，使乙○○精神上受有相
    當之痛苦，揆諸上開說明，乙○○請求甲○○賠償相當金額
    之精神慰撫金，自屬有據。
  (三)本院審酌乙○○為二專畢業，為明嘉股份有限公司之監察人
    ，有該公司之變更登記表為證（見臺灣桃園地方法院檢察署
    97年度偵字第21568號偵查卷第11頁、12頁），月入約5、6
    萬元，惟公司現處於歇業狀態，甲○○為高職畢業，現無工
    作收入，及甲○○與黃志明之相姦行為，原已造成乙○○精
    神上莫大之傷害，詎甲○○更將其與黃志明之通、相姦行為
    ，透過新聞紙、媒體披露於社會各界，復有乙○○提出之剪
    報1紙在卷可證（見原法院97年度壢簡附民字第91號卷第6頁
      ），此舉亦使乙○○受有精神上極大之痛苦，暨兩造身分
    、地位、經濟能力、乙○○所受傷害之程度等一切情狀，認
    乙○○請求之精神慰撫金以60萬元始為允當。乙○○逾此數
    額之請求，則為無理由。
  (四)甲○○雖抗辯：本事件之發生亦係因乙○○錯誤之態度，致
    伊誤會乙○○同意伊與黃志明有獨處之機會，因而，黃志明
    亦應負擔四分之二責任，乙○○與伊則各負擔四分之一責任
    ，始為合理云云。惟查，甲○○與黃志明認識時，既已知悉
    黃志明為有配偶之人，自應謹守分際，而不得為違反公序良
    俗之事，況甲○○亦無法提出具體證據證明乙○○有事前同
    意或事後宥恕之事實，至黃志明是否應負擔賠償責任，乃乙
    ○○與黃志明間之法律關係，並不影響乙○○得向甲○○請
    求賠償之權利，甲○○之抗辯，自不足採。
五、綜上所述，乙○○主張：甲○○有與黃志明相姦之侵權行為
    ，為可採。甲○○抗辯：乙○○應負擔部分責任，為不可採
    。從而，乙○○基於侵權行為之法律關係，請求甲○○給付
    精神慰撫金60萬元，及自98年3月17日起至清償日止，按年
    息百分之五計算之利息，為有理由，應予准許。逾此部分所
    為之請求，則為無理由，應予駁回，此部分假執行之聲請，
    因而失所附麗，應併予駁回。原審判命甲○○給付乙○○60
    萬元本息，並駁回乙○○其餘之請求，核無違誤。甲○○就
    其敗訴部分上訴，指摘原判決此部分不當，求予廢棄改判；
    乙○○則就其敗訴中20萬元本息部分上訴，指摘原判決此部
    分不當，求予廢棄改判；均為無理由，均應駁回上訴。
六、本件事證已臻明確，兩造其餘主張及攻擊防禦方法，經審酌
    後核與判決結果不生影響，爰不再一一論述，附此敘明。
據上論結，本件兩造之上訴，均為無理由，依民事訴訟法第449
條第1項、第78條，判決如主文。
中    華    民    國    98    年    12    月    1     日
                  民事第三庭
                      審判長法  官  林敬修
                            法  官  吳青蓉
                            法  官  黃騰耀
正本係照原本作成。
不得上訴。
中    華    民    國    98    年    12    月    1     日
                            書記官  李明昇

司法院資訊處製作；財團法人民間司法改革基金會備份。
